【裁判字號】    89,上,1101
【裁判日期】    900327
【裁判案由】    遷讓房屋
【裁判全文】
臺灣高等法院民事判決  八十九年度上字第一一○一號
      上  訴  人  華翰貿易股份有限公司
      法定代理人  曾經才
      被上訴人    甲○○
右當事人間請求遷讓房屋事件，上訴人對於中華民國八十九年八月二十四日臺灣臺北
地方法院八十九年度訴字第八八九號第一審判決提起上訴，本院判決如左：
    主    文
上訴駁回。
第二審訴訟費用由上訴人負擔。
    事實及理由
一、本件被上訴人主張：其於民國（下同）八十九年一月七日，向台北地方法院（下
    稱台北地院）民事執行處拍賣得標買受坐落台北市○○區○○段一小段八一一地
    號土地及其上建物，即門牌台北市中山區○○○路○段四０號八樓及四十二號八
    樓全部（即二四九四建號及二五一○建號，下稱系爭二房屋），因原所有權人李
    文鑫於拍賣前將系爭二房屋出租予余啟，余啟又將前揭房屋轉租於上訴人，故拍
    賣後未點交。嗣余啟於八十九年二月十四日與其簽訂終止租約協議，上訴人即無
    占有之權源，其自得依民法第七百六十七條前段規定，請求上訴人遷讓交還系爭
    二房屋。又上訴人無權占有現為其所有之系爭二房屋，每月享有相當租金之利益
    ，致其受有無法使用上開二屋之損害，爰依民法第一百七十九條規定，請求上訴
    人返還所受相當租金之利益，且依當時租約，每戶每月租金新台幣（下同）一萬
    元，二戶每月二萬元，應自其取得所有權即八十九年一月十五日起，至交還房屋
    之日止，以每月二萬元計算相當於租金之不當得利等語（原審判決上訴人應將系
    爭二房屋遷讓交還被上訴人，並應給付被上訴人於八十九年一月十八日領得權利
    移轉證書時起至交還系爭二房屋之日止，按月以二萬元計算相當租金之利益，而
    駁回被上訴人其餘之請求，即駁回八十九年一月十五日起至同年月十七日部分之
    請求，被上訴人對敗訴部分未聲明不服，則該部分業已確定），並答辯聲明為：
    上訴駁回。
二、上訴人則以：系爭二房屋係由訴外人李日揚於八十八年一月一日代理渠向轉租人
    余啟所承租，則次承租人即渠與原出租人即被上訴人間並無直接租賃關係，被上
    訴人自不得以出租人地位，對渠請求返還租賃物；又被上訴人於拍賣程序中，明
    知渠與余啟承租、轉租之事實，竟於得標後，即對合法承租之渠起訴，顯為權利
    濫用；而被上訴人與余啟在八十九年二月十四日簽訂之終止契約協議書，顯係其
    等共謀取回系爭二房屋所作，其等行為有背善良風俗等語置辯（上訴聲明為：(一)
    原判決不利於上訴人部分廢棄。(二)右廢棄部分，被上訴人在第一審之訴及其假執
    行之聲請均駁回。）。
三、本件經依民事訴訟法第四百六十三條準用同法第二百七十條之一第一項第三款規
    定，整理並協議簡化爭點及不爭執點後，兩造同意僅就言詞辯論時所陳述之事實
    及主張之法律關係為論斷（見本院卷第五一頁言詞辯論筆錄）。查，系爭二房屋
    為被上訴人於八十九年一月七日向台灣台北地方法院（下稱台北地院）拍賣得標
    買受，該屋在拍賣前於八十六年一月一日已由原所有權人李文鑫出租予余啟，嗣
    由李日揚於八十八年一月一日代理上訴人向轉租人余啟承租之事實，為兩造所不
    爭執，復有台北地法院不動產權利移轉證書影本（見原審卷第十一頁）、土地及
    建物登記謄本（同上卷第十二頁至第十四頁）、房屋租賃契約書影本二份（同上
    卷第十五頁至第二十二頁）等件為證，自堪信為真實。本件兩造之爭執點為：被
    上訴人於八十九年二月十四日與余啟簽訂終止租約協議，是否對上訴人發生效力
    ？上訴人有無占用系爭二房屋之權源？茲綜論如下：
    (一)按民法第四百四十四條第一項之規定：「承租人依前條之規定，將租賃物轉租
      於他人者，其與出租人間之租賃關係仍為繼續。」，又「按轉租係轉租人與次
      承租人成立新租賃關係，與租賃權之讓與不同。轉租人與出租人間之租賃關係
      仍然存在，惟次承租人與原出租人並無直接租賃關係之可言。」（參照最高法
      院六十八年台上字三六九一號判例意旨）。
    (二)被上訴人主張：余啟於八十九年二月十四日與其簽訂終止租約協議，原承租人
      即轉租人余啟既與出租人即被上訴人協議終止租約，故上訴人對其而言即失去
      占有之權源等語，並提出終止租約協議書為證（見原審卷第二十三頁）。查：
      余啟就其於八十八年一月一日與被上訴人代理人李日揚簽訂「轉租協議書」
        ，雖於原審結證稱：「．．．後來因為我被被告公司（即上訴人公司）裁員
        ，但是租約是以我的名義訂定，我不要再負責，所以就寫了轉租協議書，我
        把承租人的地位讓出去給被告華翰貿易股份有限公司（即上訴人），．．．
        」等語（見原審卷第六四、六五頁筆錄），惟經原審提示終止租約協議書後
        ，證人余啟另證稱：「．．．我寫這張終止租約協議書的本意，只是強調我
        與租賃的房屋沒有任何關係，．．．」等語（同上卷第六五頁筆錄），且兩
        造均陳稱上訴人係向余啟轉租而取得使用系爭二房屋，而該協議書亦名之為
        「轉租」協議書，其內容載有「今出租人與原承租人余啟協議將租賃房屋權
        利全部『轉租』於華翰貿易股份有限公司（即上訴人）」、「原承租人余啟
        並已辦理點交『轉租』於華翰貿易股份有限公司（即上訴人）完竣，雙方權
        利義務已理清，爾後不得就租賃契約向他方為主張任何權利或請求」等情（
        見原審卷第二十二頁），參以兩造均一再表明余啟係將系爭二房屋「轉租」
        予上訴人，足見余啟係將系爭二房屋轉租予上訴人，而非租賃權之讓與灼明
        。
      再依余啟與原出租人李文鑫所簽之房屋租賃契約書，經本院於九十年一月九
        日言詞辯論時當庭勘驗租賃契約書原本，契約書第八條約定：「乙方（即余
        啟）未經甲方（即李文鑫）同意，『可以』私自將租賃房屋權利全部或一部
        份出借、轉租、頂讓或以其他變相方法由他人使用房屋。」（影本附於原審
        卷第十五頁至第二十一頁），則上開契約書第八條約定，有將「不得」改為
        「可以」，並有李文鑫、余啟、林文彥三人蓋章於更改處（見本院卷五○頁
        之筆錄），則余啟係經原出租人李文鑫同意之情形下，將系爭二房屋轉租予
        上訴人，此經原出租人李文鑫於租賃契約上簽章及蓋章，而被上訴人經拍賣
        得標而取得系爭二房屋，業如前述，則被上訴人取得系爭二房屋所有權人之
        地位，取代原所有人李文鑫，即取代原出租人之地位，依前揭判例意旨所示
        ，次承租人即上訴人，與原出租人（即被上訴人）間並無直接租賃關係可言
        。
      又「出租人是否同意承租人轉租，依民法第四百四十三條及土地法第一百條
        第二款規定，應僅生出租人可否以承租人轉租為由單方面終止租賃契約問題
        。殊不因其同意轉租，自可使次承租人與原出租人間成立租賃關係。是本件
        被上訴人縱或自認其同意轉租，亦不影響其與原承租人神民公司間基於合意
        （協議）而終止原訂租約之效力，上訴人自不得執該轉租對抗被上訴人。」
        （參照最高法院八十八年台上字第二一五五號判例）。則原承租人即轉租人
        余啟既與出租人即被上訴人協議終止租約，其效力當及於上訴人，上訴人自
        不得執其與余啟間之轉租契約對抗被上訴人，上訴人對被上訴人即失去占有
        系爭二房屋之權源，至臻明確。上訴人辯稱余啟已於八十八年一月一日將系
        爭二房屋之全部權利讓予上訴人，對系爭二房屋即喪失任何之處分權利，是
        以，余啟與被上訴人於八十九年二月十四日簽訂之終止租約協議書，其效力
        當不及於上訴人云云，承前所述，余啟係將系爭二房屋轉租予上訴人，而非
        租賃權之讓與，則次承租人即上訴人，與出租人即被上訴人間並無直接租賃
        關係可言，上訴人上開所辯，自難憑採。從而，被上訴人依民法第七百六十
        七條前段之規定，請求上訴人將系爭二房屋遷讓交還，自屬有據。至於上訴
        人雖已依執行名義自動履行搬離系爭二房屋，惟此係被上訴人依原判決供擔
        保而為假執行，上訴人既提起上訴，並主張就系爭二房屋有租賃權存在，本
        院自仍應為審酌。
    (三)上訴人雖另辯稱：被上訴人與上訴人間並無直接租賃關係，被上訴人不得以出
      租人地位，對上訴人請求返還租賃物，且被上訴人於拍賣程序中，明知渠及余
      啟承租、轉租之事實，竟於得標後，即對合法承租之渠起訴，顯係濫用權利，
      而被上訴人與余啟在八十九年二月十四日簽訂之終止契約協議書，係其等共謀
      取回系爭二房屋所作，其等行為有背於善良風俗等語，然查：
      本件被上訴人係以所有人地位，依民法第七百六十七條前段規定請求上訴人
        返還系爭二房屋，而非以出租人地位請求上訴人返還租賃物，上訴人所辯被
        上訴人不得以出租人地位，對上訴人請求返還租賃物云云，自有誤會。
      又被上訴人訴請上訴人返還系爭二房屋，係權利之行使，並無權利濫用情形
        ，更無違反誠信原則或顯失公平情事。
      另上訴人指摘被上訴人與余啟在八十九年二月十四日簽訂之終止契約協議書
        ，係其等共謀取回系爭二房屋所作，其等行為有背於善良風俗云云，惟被上
        訴人本於所有人之地位，行使自己權利，請求上訴人返還系爭二房屋，而上
        開終止契約之協議稿，被上訴人陳稱係其訴訟代理人顏火炎律師所擬，係屬
        真正，且經見證人陳福諒、許德偉在場見證等語，觀之上開終止租約協議書
        （見原審卷第二三頁），業經見證人陳福諒、許德偉簽名，且陳福諒於原審
        審理時亦證稱：「．．．我是當見證人．．」、「我有看到余啟的身分證，
        是他親自簽名蓋章．．」等語（見原審卷第三十七頁），足見上開終止契約
        協議書為真正無訛，而上訴人亦無法舉證證明被上訴人與余啟間共謀取回系
        爭二房屋而簽立終止租約協議書，是上訴人此部分所辯，亦難採信。
      綜上，被上訴人依民法第七百六十七條前段規定，請求上訴人返還系爭二房
        屋，自屬有據。
四、按「無法律上之原因而受利益，致他人受損害，應返還其利益」，民法第一百七
    十九條定有明文。又「依不當得利之法則請求返還不當得利，以無法律上之原因
    而受利益，致他人受有損害為其要件，故其得請求返還之範圍，應以對方所受之
    利益為度，非以請求人所受損害若干為準，無權占有他人土地，可能獲得相當於
    租金之利益為社會通常之觀念。」（參照最高法院六十一年台上字第一六九五號
    判例意旨）。次按城市地方房屋之租金，以不超過土地及其建築物申報總價額年
    息百分之十為限；土地所有權人依本法所申報之地價為法定地價，土地法第九十
    七條第一項、第一百二十五條分別定有明文。所謂土地及建築物之總價額，依土
    地法施行法第二十五條規定，土地價額依法定地價；建築物價額則依該管市縣地
    政機關估定之價額而言（參照最高法院八十年台上字第一九九六號判決意旨）。
    查，系爭二房屋坐落之基地台北市○○區○○段一小段八一一地號土地，其八十
    六年七月申報地價為每平方公尺四萬七千二百六十點八元，其上之建物即台北市
    ○○○路一段四十號八樓及四十二號八樓之系爭二房屋，原所有人李文鑫及現所
    有人（即被上訴人）均未申報建築物價額，為上訴人所不爭執，有土地及建物登
    記謄本三紙在卷可憑（見原審卷第十二、十三、十四頁），系爭二房屋，依台北
    市政府地政處函覆「依台北市房屋折舊率及耐用年數表所列每年折舊率百分之一
    減除折舊後，計算其建築改良物現值單位價額為每平方公尺二○、○一○元（不
    含裝潢、照明設備及土地價格）。」（見本院卷第六三、六四頁之函件），又系
    爭二房屋依建物登記謄本所示，為十四層之第八層，坐落於台北市○○○路○段
    四十號及四十二號，面積以層次總面積及附屬建物（陽台、花台）計算，分別為
    九九．○七平方公尺及九七．五八平方公尺，依估定價額計算，共計三百九十三
    萬四千九百六十六元五角（20,010x99.07+20,010x97.58 =3,934,966.5），此為
    兩造所不爭執（見本院九十年三月十三日言詞辯論筆錄），再審酌系爭二房屋係
    位於新生北路大馬路邊，交通及出入均方便，利用價值甚高，且作為辦公使用，
    依上開規定，本院認以年息百分之七計算為適當，是系爭二房屋之租金為：土地
    總面積一、五八六平方公尺乘以申報地價四萬七千二百六十點八元乘以系爭土地
    持分一百萬分之一三五○○，加上房屋之估定價額三百九十三萬四千九百六十六
    元五角，共計三十四萬六千二百八十一元｛（1,586x47,260.8x13500/0000000）
    +0000000.5｝x7/100=346,281（元以下四捨五入），則系爭二房屋每月租金為：
    346,281x1/12=28,857（元以下四捨五入），而被上訴人僅請求每月二萬元，少
    於前揭按年息百分之七計算相當租金之利益，且依上訴人所訂轉租協議書及余啟
    與原出租人李文鑫所訂之租賃契約書，系爭二房屋之租金每戶每月為一萬元，二
    戶共二萬元，上訴人對此亦不爭執，是被上訴人請求每月相當租金之利益為每月
    二萬元，為有理由，應予准許。再被上訴人係向台北地院民事執行處拍得系爭二
    房屋，而按拍賣之不動產，買受人自領得執行法院所發給之權利移轉證書之日起
    ，取得該不動產所有權，債權人承受債務人之不動產者亦同，強制執行法第九十
    八條第一項定有明文。查，被上訴人係於八十九年一月十八日領得台北地院民事
    執行處發給之權利移轉證書，此經原審閱卷查證屬實，則本件應自八十九年一月
    十八日起取得系爭二房屋之所有權，即自該日起得請求上訴人給付相當於租金之
    不當得利。從而，被上訴人依民法第七百六十七條前段之規定，請求上訴人將坐
    落台北市○○區○○段一小段八一一地號土地上之系爭二房屋遷讓交還被上訴人
    ，並自八十九年一月十八日起至交還前揭房屋之日止，按月以二萬元計算之賠償
    金，為有理由，應予准許，逾此部分之請求，為無理由，應予駁回。上開應准許
    部分，原審判命上訴人將系爭二房屋遷讓交還被上訴人，並給付自八十九年一月
    十八日起，至交還房屋之日止，以每月二萬元計算相當於租金之不當得利，及就
    被上訴人勝訴部分，為准、免假執行之宣告，於法並無不合。上訴意旨就此部分
    指摘原判決不當，求予廢棄改判，為無理由，應予駁回其上訴（關於被上訴人敗
    訴部分，被上訴人未聲明不服）。
五、本件事證已臻明確，兩造其餘攻擊防禦方法，經本院一一審酌，核與結論不生影
    響，爰不再贅述，併此敘明。
六、據上論結，本件上訴為無理由，依民事訴訟法第四百四十九條第一項、第七十八
    條，判決如主文。
中      華      民      國    九十      年      三      月    二十七    日
                                        民事第十六庭
                                            審判長法  官  阮  富  枝
                                                  法  官  周  美  月
                                                  法  官  王  聖  惠
右正本係照原本作成。
上訴人如不服本判決，應於收受送達後二十日內向本院提出上訴書狀，其未表明上訴
理由者，應於提出上訴後二十日內向本院補提理由書狀（均須按他造當事人之人數附
繕本）上訴時應提出委任律師或具有律師資格之人之委任狀；委任有律師資格者，另
應附具律師及格證書及釋明委任人與受任人有民事訴訟法第四百六十六條之一第一項
但書或第二項（詳附註）所定關係之釋明文書影本。
中      華      民      國    九十      年      三      月    二十八    日
                                                  書記官  鄭  麗  兒
附註：
民事訴訟法第四百六十六條之一（第一項、第二項）：
對於第二審判決上訴，上訴人應委任律師為訴訟代理人。但上訴人或其法定代理人具
有律師資格者，不在此限。
上訴人之配偶、三親等內之血親、二親等內之姻親，或上訴人為法人、中央或地方機
關時，其所屬專任人員具有律師資格並經法院認為適當者，亦得為第三審訴訟代理人
。


司法院資訊處製作；財團法人民間司法改革基金會備份。
